臺灣高雄地方法院刑事判決　　　　　　 96年度交易字第570號
公　訴　人　臺灣高雄地方法院檢察署檢察官
被　　　告　丙○○
選任辯護人　顏福松律師
上列被告因過失致死案件，經檢察官提起公訴（96年度調偵續字
第7 號），本院判決如下：
    主  文
丙○○無罪。
    理  由
一、公訴意旨略以：被告丙○○於民國94年10月10日上午10時40
    分許，駕駛車牌號碼PFQ -997號重型機車，由高雄市○○○
    路由北往南方向行駛，行至同路段與旗港路交岔路口，欲左
    轉往旗港路方向行駛之際，本應注意機車行駛至該交岔路口
    左轉彎時，應行至路口中心處始得左轉，而依當時天候晴、
    日間有自然光線、柏油路面乾燥、路況正常無缺陷或障礙物
    、視距良好，且依其智識、能力，並無不能注意之情形，竟
    疏未注意，進入上開路口後未達中心處，即貿然搶先左轉，
    逕自旗津三路由北往南方向左轉進入旗港路，適有被害人甲○○明知其飲酒後意識不清，已達不能安全駕駛動力交通工
    具之程度（經醫院抽取其血液檢驗結果，血中酒精濃度高達
    213 MG／DL（起訴書誤載為170.23MG／DL），換算成酒精呼
    氣含量為每公升1.06毫克（起訴書誤載為0.85毫克），仍無
    駕駛執照騎乘車牌號碼XQO-692 號重型機車後載兒童許○○
    （真實姓名年籍詳卷），亦沿旗津三路由北往南方向行至上
    開路口，見狀閃避不及，其機車前車頭撞及丙○○左後車身
    ，致甲○○人車倒地送醫急救後，仍因鈍力傷造成顱腦損傷
    ，許○○亦受有身體之傷害（許○○過失傷害部分未據告訴
    ），延至同月23日16時25分許不治死亡，因認被告丙○○涉
    犯刑法第276 條第1 項之過失致人於死罪嫌云云。
二、按犯罪事實應依證據認定之，無證據不得認定犯罪事實；不
    能證明被告犯罪者，應諭知無罪之判決，刑事訴訟法第154
    條第2 項、第301 條第1 項分別定有明文。又犯罪事實之認
    定，應憑真實之證據，倘證據是否真實尚欠明確，自難以擬
    制推測之方法，為其判斷之基礎；而認定犯罪事實之證據係
    指足以認定被告確有犯罪行為之積極證據而言，該項證據自
    須適合於被告犯罪事實之認定，始得採為斷罪資料，最高法
    院著有53年臺上字第656 號、29年上字第3105號判例可參。
三、公訴意旨認被告丙○○涉犯上開過失致人於死罪嫌，無非係
    以被告於警詢、偵查中之供述、證人即告訴人乙○○於警詢
    及偵查中之指述、高雄市政府警察局鼓山分局道路交通事故
    現場圖、道路交通事故調查報告表(一)、(二)、談話紀錄表各1
    份、阮綜合醫院醫學檢驗科94年10月10日生化檢驗報告單1
    紙及現場照片14張為憑；此外，被害人甲○○確係因上開車
    禍導致死亡一節，亦有經檢察官督同檢驗員勘驗無誤，且製
    有勘驗筆錄、相驗屍體證明書及驗斷書在卷為其主要論據。
四、訊據被告丙○○固供承於前揭時、地騎乘前開車牌號碼PFQ-
    997 號重型機車與被害人甲○○所騎乘車牌號碼XQO- 692號
    重型機車發生撞擊，被害人甲○○於撞擊後倒地，因該交通
    事故而死亡之情供承不諱，惟被告堅詞否認涉有過失致人於
    死之犯行，辯稱：其原行駛旗津三路，其後在往旗港路的交
    岔路口待轉，綠燈後，其起步行駛前看左右兩旁沒有車輛才
    繼續向前行駛，於路口中心線前突然被人撞到發生車禍，而
    由被害人造成之斷續刮痕觀之，可判斷被害人車速很快，且
    兩台車碰撞，會有兩車碰撞的碎片及刮地痕，本件的斷續刮
    痕處並沒有碎片，故並非在斷續刮痕的起點發生車禍，而是
    在其行經處有刮地痕及碎片、血跡處發生車禍，其並無如被
    害人家屬所指並無待轉或如起訴書所指之提前左轉之情，自
    無涉犯過失致人於死罪嫌等語。
五、經查：
  (一)本案被告及辯護人同意證人即被害人家屬乙○○於警詢中所
    為之陳述，及高雄市政府警察局鼓山分局道路交通事故現場
    圖、道路交通事故調查報告表(一)、(二)、高雄市政府警察局交
    通大隊交通事故談話紀錄表2 紙、阮綜合醫院醫學檢驗科94
    年10 月10 日生化檢驗報告單1 紙等書證，均得作為證據，
    本院審酌前開證人於警詢中所為陳述及前開書面作成時之狀
    況均屬正常，且均認為適當，依刑事訴訟法第159 條之5 第
    1 項，應均有證據能力。
  (二)本件車禍發生當時，據被告供稱其係騎乘車牌號碼PFQ-997
    號機車，先沿高雄市○○○路由北往南方向行駛，行至同路
    段與旗港路交岔路口，欲左轉往旗港路方向行駛，乃先於該
    交岔路口處待轉，於綠燈起步後再沿旗港路由西向東方向直
    行，而被害人甲○○則係騎機車由高雄市○○○路由北往南
    方向行駛，其後於道路交通事故現場圖所示之碎片、血跡等
    處發生車禍（見本院卷第26、61頁），此核與證人即員警丁○○到庭證稱：旗津三路與旗港路是Ｔ字型路口，那邊是1
    個風車公園，沒有注意到那邊有無劃設機車待轉區；就現場
    圖來看，車禍發生的地點，是在碎片的地點；當時被害人車
    子如果有速度還是會繼續前進，所以會有斷續刮痕，現場圖
    上有血跡一攤，可以判斷被害人當時已經倒地，現場圖上有
    標示碎片，是機車車殼部分的碎片，現場圖上的2.3公尺的
    刮地痕，應該是被告機車的刮痕；又二方車（即被告車輛）
    的行進方向，是依據被告陳述的行駛方向所標示出來，一方
    車（即被害人車輛）的行進方向則是斷續刮地痕及車輛倒地
    位置認定；「（問：由現場圖該2.3 刮地痕是呈弧型，是否
    可以判斷被告係往旗港路由西向東方向直行？）答：有可能
    。」、「（問：由現場圖刮地痕、碎片及血跡位置來判斷，
    被告是否在被告造成的刮地痕處與被害人的車輛發生撞擊？
    ）答：應該是在這附近發生撞擊。」等情相符（見本院卷第
    43頁至第48頁），且兩車撞擊時，依常情均會立即留下刮痕
    、煞車痕、碎片、散落物或血跡等物，是由現場跡證及證人
    丁○○之證述綜合判斷，本件交通事故發生之地點應為上開
    交岔路口內之碎片、刮地痕及血跡等處附近，概可認定。
  (三)又被告所騎機車之刮地痕、被害人甲○○所騎機車行經交岔
    路口倒地之血跡分佈處、附近之斷續刮痕、車禍造成之碎片
    等處，均出現於被告所騎乘之旗港路由西向東之車道內，此
    有道路交通事故現場圖、道路交通事故調查報告表(一)、(二)及
    現場照片21張附卷足稽，足以研判兩車之撞擊點係位於被告
    行駛之車道內，而非被害人之車道即旗津三路由北往南之斷
    續刮痕起點至明，益證被告迭於警詢、偵查及本院審理所辯
    本件車禍係被害人甲○○突然騎乘機車駛入被告行駛之車道
    ，撞擊被告之機車後方以致肇事等情，應非虛妄。公訴人未
    察，誤認被告與被害人發生撞擊地點係在斷續刮痕起點（依
    起訴書證據清單(三)內所載），並進而推認被告騎乘上開機車
    行經交岔路口係逕行搶先左轉，核與卷附之道路交通事故現
    場圖及證人丁○○所證及事理未符，是公訴意旨推論被告有
    違道路交通安全規則第99條第1 項第3 款、第102 條第1 項
    第4 款之規定云云，並執為被告過失之認定，究嫌率斷。
  (四)再觀諸案發當時狀況為天候晴、日間有自然光線、柏油路面
    乾燥、路況正常無缺陷或障礙物、視距良好等情，有前開現
    場照片、道路交通事故調查報告表在卷可證，被害人甲○○
    行經該路段時，被告既已行駛於旗港路車道內，且其係遭被
    害人由後方撞擊，被告當無從注意後方之情形，尚難認被告
    有何未注意車前狀況或其他過失可言。而被害人甲○○行經
    上開交岔路口時，既係行駛於旗津三路上，且撞擊之位置係
    在被告之機車後方，是被害人於與被告發生撞擊前，理應無
    不能發現被告所駕駛之上開車輛己行駛於旗港路上，渠竟未
    注意而駛入被告車道內，亦未為適當閃避而撞擊被告騎乘車
    輛之後方，致己倒地，而其機車則往前續行一段路程後倒地
    ，並造成總長約35.2公尺之斷續刮地痕，足見其速度甚疾，
    致無法煞停閃避被害車輛；復由被害人甲○○經送醫急救時
    所做之血液酒精值檢驗結果高達213mg/dl，換算吐氣酒精濃
    度每公升高達1.06毫克，且被害人甲○○係在無駕駛執照下
    仍酒後騎乘機車等事實，有阮綜合醫院醫學檢驗科94年10月
    10日生化檢驗報告單1 紙及前揭道路交通事故調查報告表在
    卷可參（見警卷第19頁），復據交通部運輸研究所79年8 月
    對駕駛人行為之研究，認超過0.55毫克者，對駕駛能力之影
    響已達不能開車，精神處於昏睡狀態之程度，由上可知，被
    害人甲○○當時駕駛車輛，應已達不能安全駕駛，而無能力
    控制車輛為正確判斷及正常駕駛，致未能注意車前狀況，導
    致由後撞擊被告之機車後方至明，被害人甲○○對於本件車
    禍自有過失無訛。
  (五)至應審究者則為被告有無超速或其他違規行為肇致本件車禍
    之發生，及被告有無迴避此一結果發生之可能性？按「汽車
    駕駛人雖可信賴其他參與交通之對方亦能遵守交通規則，同
    時為必要之注意，謹慎採取適當之行動，而對於不可知之對
    方違規行為並無預防之義務，然因對於違規行為所導致之危
    險，若屬可預見，且依法律、契約、習慣、法理及日常生活
    經驗等，在不超越社會相當性之範圍應有注意之義務者，自
    仍有以一定之行為避免結果發生之義務。因此，關於他人之
    違規事實已極明顯，同時有充足之時間可採取適當之措施以
    避免發生交通事故之結果時，即不得以信賴他方定能遵守交
    通規則為由，以免除自己之責任。」最高法院著有74年台上
    字第4219號判例足資參照。依此，如行為人對於無法預見且
    無充足之時間可採取適當之措施以避免發生交通事故之結果
    ，即難繩之該行為人過失罪責。茲查被告所駕駛之機車留有
    2.3 公尺之煞車痕車距離，且撞擊位置係位於上開交岔路口
    內之旗港路由西向東之行人穿越道旁之道路上，此有卷附現
    場圖及照片可參（見警卷第23頁、偵卷第22頁），倘本件車
    禍係被告提前左轉所致，車禍發生地點在斷續刮痕起點處，
    則該斷續刮痕起點處理應有散落之碎片或血跡，始符常理，
    惟如前述，本件車禍之散落碎片、血跡、刮地痕均非在斷續
    刮痕起點，而係在已過旗港路與旗津三路之中心處後之旗港
    路車道內，易言之，由散落碎片之撞擊點位置，足資認定被
    告並無公訴意旨所指未至路口中心處貿然進行左轉之情，公
    訴意旨所指，核與事證及事理未符，尚難憑採。又依被告車
    輛之煞車痕2.3 公尺比對卷附之一般公路汽車煞車距離、行
    車速度對照表，一般20公里之速度煞車距離約為2.0 或2.2
    公尺，是被告供稱其當時車速約為2 、30公里之情（見本院
    卷第61頁），既與其所造成之刮地痕長度相當，自堪信為真
    實，實難認被告有何超速之行為；而反觀被害人之煞車痕長
    達35.2公尺，足見被害人當時之車速甚疾，當已逾市區之一
    般速限，復因撞擊處附近之刮地痕已進入被告所行駛之車道
    上，而與被告之車尾發生碰撞，則被告於正常路段依限行駛
    ，何能預見被害人會冒然違規駛出，並在無照及酒後駕車致
    未注意車前狀況之情形下，貿然撞擊被告車輛？是衡情被告
    當非可立時適當之避煞措施，亦無得採取必要之安全措施而
    故不予採取之情事，此亦非被告注意車前狀況可得避免，實
    難認被告對於本件車禍有何過失可言。
  (六)又本案雖無證據顯示於上開交岔路口有被告所指之待轉區以
    供待轉，惟不論肇事地點有無待轉區，然據證人即員警丁○○上開所證本件車禍發生地點係在碎片、刮地痕及血跡等位
    置附近，足見肇事地點並無可能發生於斷續刮痕起點，亦無
    可能係在被告於路口中心處前提前左轉而發生撞擊，已如前
    述，是本案自不得因旗港路口之風車公園處有無設置待轉區
    ，即遽為被告有利、不利之認定。另本案雖無證據佐證何方
    車係依號誌行駛及取得路權，然由被告已行車在旗港路車道
    上時，始突遭被害人急速從後追撞，參以被告所受撞擊之車
    輛位置，係於機車車身之後方，並非車頭部位，且由被害人
    甲○○之車輛於撞擊後仍滑行2 、30公尺，顯見被害人當時
    行車速度甚疾，始無從煞停，則被告是否得以保持適切之注
    意義務，防止車禍之發生，亦容非無疑。從而被害人雖因本
    件車禍而死亡，惟並無證據顯示被告違反作為義務，與被害
    人之死亡間，難認具有相當之因果關係，復因被害人之行為
    ，非被告所應注意，而能注意之事，尚難遽令其負過失致人
    於死之罪責。而公訴意旨所認定被告過失之理由，既與事證
    相違，自無足作為被告不利之認定。
  (七)至高雄市政府交通局車輛行車事故鑑定委員會鑑定結果認發
    生事故當時被害人之行車方向及交通號誌不明，無法判定肇
    事原因，有該委員會95年7月24日高市車鑑字第09500024 69
    號函在卷可查，並經高雄市政府96年6月5日高市府交三字第
    0960028924號函覆維持上開鑑定結果，是由此鑑定意旨足認
    並無法明確為肇事責任之區分，是在無其他佐證之情況下，
    亦難為被告不利之認定。
六、綜上所述，被告之行為就本件車禍之發生，尚難認有無何過
    失可言，此外，復查無其他積極證據足以證明被告有公訴人
    指訴之過失致人於死犯行，被告所辯，亦難謂係虛妄，是被
    告犯行尚屬不能證明。此外，復查無其他積極證據足資認定
    被告確有前揭被訴之犯行，應由本院諭知被告無罪。
據上論斷，應依刑事訴訟法第301 條第1 項，判決如主文。
本案經檢察官鄧藤墩到庭執行職務。
中　　華　　民　　國　　96　　年　　11   月　　15     日
                  刑事第十四庭  審判長法　官  陳玉聰
                                      法  官  鄭凱文
                                      法　官　楊淑珍
以上正本證明與原本無異。
如不服本判決應於收受本判決後10日內向本院提出上訴書狀，並
應敘述具體理由，如未敘述上訴理由者，應於上訴期間屆滿後20
日內補提理由書狀於本院（均須按他造當事人之人數附繕本）「
切勿逕送上級法院」。
中　　華　　民　　國　　96　　年　　11   月　　15     日
                                      書記官  林秀敏
